【裁判字號】    92,台上,6586
【裁判日期】    921127
【裁判案由】    偽造文書
【裁判全文】
最高法院刑事判決                              九十二年度台上字第六五八六號
    上  訴  人  甲○○
右上訴人因偽造文書案件，不服臺灣高等法院中華民國九十二年八月二十八日第二審
更審判決（九十二年度上更(一)字第一九二號，起訴案號：臺灣臺北地方法院檢察署八
十五年度偵字第二二八七六號、八十六年度偵字第一五八二一號、八十七年度偵字第
一三０七九號「原判決誤載為一三０七號」），提起上訴，本院判決如左：
    主  文
上訴駁回。
    理  由
按刑事訴訟法第三百七十七條規定，上訴於第三審法院，非以判決違背法令為理由，
不得為之。是提起第三審上訴，應以原判決違背法令為理由，係屬法定要件。如果上
訴理由狀並未依據卷內訴訟資料，具體指摘原判決不適用何種法則或如何適用不當，
或所指摘原判決違法情事，顯與法律規定得為第三審上訴理由之違法情形，不相適合
時，均應認其上訴為違背法律上之程式，予以駁回。本件原判決撤銷第一審判決關於
上訴人甲○○部分，改判仍論處上訴人行使偽造私文書足以生損害於他人（原判決主
文記載「共同」係屬贅語，應予刪除）罪刑（處有期徒刑三年六月）。上訴人就原判
決關於偽造文書部分之上訴意旨略稱：（一）依卷附廖國良、袁昌文、袁童翠瑾、馮
凡夫不動產放款值調查表備註欄所載，其上僅加註：「原增值稅為2162\㎡ ，經總座
核示准予減免為 162\㎡ ，該減免依據中央銀行民國八十一年六月十日臺央業字第九
一九號函『對金融機構辦理購地，土地擔保放款以及對投資公司授信最高貸放限額與
期限之規定』第三條土地增值稅由金融機構自行酌定其減貸款」，並未註明評估單價
由新臺幣（下同）一千四百六十八元增至一千六百三十元等字樣，而依上訴審共同被
告黃淑慧在法務部調查局台北市調查處（下稱台北市調查處）之供述，其係以三千六
百三十元估計系爭土地市值，則黃淑慧亦係以一千六百三十元為評估單價，無所謂由
一億四千四百萬元增加為一億六千萬元之附註，原判決事實認定：「土地及建物放款
值單價計算表之備註欄增列：總幹事准予減免部分增值稅每平方公尺一百六十二元，
評估單價每平方公尺由1468元增至1630元，放款總額由一億四千四百萬元增加為一億
六千萬元」，顯有認定事實不依證據之違法。（二）原判決事實欄雖認定：「甲○○
於偽造廖國良名義之不動產放款值調查報告表後，復另自行影印三份，並除去借戶欄
上廖國良之姓（原判決誤載為簽）名，再以黃淑慧、林秀鸞業已同意為由，指示不知
情之呂素貞於不動產放款值調查報告表左上角借戶欄上分別填寫袁昌文、袁童翠瑾、
馮凡夫之姓名，同時蓋用黃淑慧、林秀鸞印章，偽造成黃淑慧於八十一年十一月所製
作之文書」，惟黃淑慧在台北市調查處訊問時即供稱：「廖國良部分並非我承辦，其
餘馮凡夫、袁童翠瑾、袁昌文等三人均係我承辦」、「我曾到現場勘查，並向當地居
民訪價」、「李憲章、許晉肇等人均向我表示該筆土地有三、四千元，與我當時訪價
每坪約二萬元，尚有差距，所以我就以每平方公尺三千六百三十元估價」，而八十五
年度偵字第二０００一號偵查卷第一六八頁、第一七二頁、第一八０頁之放款值調查
報告表，亦係以每平方公尺三千六百三十元估價，足見其內容應係黃淑慧所估無誤，
縱認上開調查表係林肇榮事後照黃淑慧先前制作之調查表謄寫，但該調查表內容既未
變動，則上訴人即無冒用黃淑慧名義制作之必要，而黃淑慧原始制作之調查表並未附
卷，原判決未以該原始調查表與林肇榮事後照謄之調查表加以比對，即認上訴人確有
偽造文書之情事，有證據調查未盡之違法。（三）依原判決事實認定及理由說明，上
訴人乃一人觸犯刑法第二百十六條、第二百十條之行使偽造私文書罪，惟其主文竟諭
知上訴人「共同」行使偽造私文書足以生損害於他人罪刑，有事實、理由與主文記載
矛盾之違法云云。
惟查原判決依憑上訴人供認：伊曾任職松山農會總幹事，負責指揮監督所屬職員推行
會務、執行理事會決議及放款、徵信核定等業務，並分別於八十年十一月間、八十一
年十月間、八十一年十一月間核准陳雪兒以坐落臺北縣石碇鄉○○○段員山子小段一
、三、五（原判決附表漏載）、五之一、六、六之一、二十八之五、三十一之三、七
十、七十一、七十二、七十四號等十二筆土地為擔保，設定抵押權，用其前夫葉松柏
、子葉伸春名義，向松山農會貸款五千四百萬元、四千萬元及四千三百萬元；復於八
十二年五月間，核准陳雪兒以相同土地，再用廖國良名義增加貸款一千七百萬元。復
於八十四年五月間，核准魏月裡、魏福壽、卓邱美貴、卓秀梅四人，以陳萬益所有坐
落臺北市○○區○○段一小段二五四地號土地為擔保，設定抵押權，各向松山農會貸
款三千五百萬元（合計一億四千萬元）及伊係案外人陳雪兒所創立「財團法人臺北縣
私立九籙社會福利慈善事業基金會」董事，陳雪兒為董事長，並以該基金會為名義，
申請開發設立九籙老人安養中心等語暨在偵查中供稱：「卓秀梅四人在貸款後，有關
存摺、印章均放置我處，委託我處理該筆貸款及衍生之利息、稅賦等相關事項」、「
卓秀梅四人均同意擔任借款人，並同意我處理該筆貸款」、上訴審共同被告黃淑慧在
台北市調查處、偵查暨第一審、許晉肇在偵查、林秀鸞在偵查暨原審、原審共同被告
林肇榮在台北市調查處、偵查暨原審之供述，證人呂素貞在第一審、上訴審暨原審、
證人陳秀娟在上訴審、證人廖國良在第一審、證人魏福壽、卓秀梅在偵查中之證言、
卷附廖國良、袁昌文、袁童翠瑾、馮凡夫不動產放款值調查報告表影本、放款批覆書
影本、借款申請書影本、林秀鸞請假單影本、陳雪兒以系爭土地先後向台北市松山農
會借款五千四百萬元、四千萬元、四千三百萬元之借款資料影本、財團法人企業技術
鑑定委員會鑑定書影本、第一審法院八十四年度執字第三０八一號執行案通知書影本
、台北市松山農會信用部放款業務不動產估價辦法影本、台北市松山農會前總幹事（
即上訴人）關係人貸款明細表、以及林肇榮於借款人魏月裡、魏褔壽、卓邱美貴、邱
卓梅申請借款之不動產放款值調查報告表內「特記事項」欄載明：「該擔保品經總座
核示予以公告現值不扣增值稅加三成五核貸」，於土地建物放款值單價計算表「備註
」欄記載：「基於借款人繳息能力及擔保品未來處分價值之考量，是否予以核貸，請
核示」、「該擔保品目前市價與公告現值相近，應注意市場價格之變動」，有該不動
產放款值調查報告表及土地建物放款值單價計算表等影本在卷可稽等證據資料，認定
上訴人有其事實欄所載之犯行，已於理由內詳敘其調查證據之結果及取捨證據認定之
理由。並就上訴人否認犯罪之辯解，認非可採，予以指駁。復列舉理由，說明證人陳
秀娟在上訴審證稱：「代理林秀鸞，並保管印章，亦有將印章交給他人，但或有壓力
，不肯明言交與何人」，不足為有利於上訴人之認定及上訴人之選任辯護人聲請傳訊
證人黃淑慧、呂素貞、高榮敏，核無必要。就形式上觀察，原判決並無認定事實不依
證據、證據調查未盡等違背法令之情形。再者原判決事實認定：「甲○○（即上訴人
）明知上情，竟指示當時信用部不知情之承辦人員林肇榮，持該等土地貸款案前承辦
人員黃淑慧承辦時所製作之『不動產放款值調查報告表』（含土地及建物放值款單價
計算表，計分二面），在『土地及建物放款值單價計算表』之『備註』欄增列『總幹
事准予減免部分增值稅每平方公尺一百六十二元，評估單價每平方公尺由1468元增至
1630元，放款總額由一億四千四百萬元增加為一億六千萬元』、『原增值稅為 2162\
㎡，經總座核示准予減免為162\㎡，該減免依據中央銀行八十一年六月十日臺央業字
第九一九號函『對金融機構辦理購地，土地擔保放款以及對投資公司授信最高貸放限
額與期限之規定』第三條土地增值稅由金融機構自行酌定其減貸款』」，僅意指上訴
人指示林肇榮在上開計算表備註欄為前述增列，非謂林肇榮已依上訴人指示為上開增
列。再依原判決事實記載：「林肇榮乃依甲○○指示，重新謄寫不動產放款值調查報
告表一份（含土地及建物放款值單價計算表），將單價由每平方公尺扣除增值稅後為
一四六八元，增加為一六三０元，放款總值一億四千四百萬元，增至一億六千萬元」
，則原判決顯係認定林肇榮是以重新謄寫前開不動產放款值調查報告表，將該土地扣
除土地增值稅後每平方公尺單價調高為一千六百三十元之方式，提高土地放款總值為
一億六千萬元，並未在前開土地及建物放款值單價計算表備註欄增列：「總幹事准予
減免部分增值稅每平方公尺新臺幣一百六十二元，評估單價每平方公尺由1468元增至
1630元，放款總額由一億四千四百萬元增加為一億六千萬元」等字樣。而核諸卷附廖
國良貸款案內不動產放款值調查報告表暨土地及建物放款值單價計算表內之記載，復
確係如此（即上開報告表內記載土地每平方公尺時價為三千六百三十元、放款值為一
千六百三十元，計算表內記載單位時價每平方公尺三千六百三十元，扣除增值稅每平
方公尺二千元『增值稅原估每平方公尺二千一百六十二元，後減少一百六十二元』，
評估單價為一千六百三十元，見偵二０００一號卷第一宗第一七六頁、第一七七頁）
，另袁昌文、袁童翠瑾、馮凡夫放款案之不動產放款值調查報告表暨土地及建物放款
值單價計算表內亦有相同之記載（見同上卷第一六八頁、第一六九頁、第一七二頁、
第一七三頁、第一八０頁、第一八一頁）。而林肇榮在台北市調查處又供稱：「八十
二年五月間總幹事甲○○要我至其辦公室，拿了一張前承辦人黃淑慧承辦時所為的不
動產值調查報告表，要我在備註欄增列總幹事准予減免部分增值稅每平方公尺一百六
十二元，並要我將評估單價每平方公尺由一千四百六十八元增至一千六百三十元，放
款總值由一億四千四百萬元增加為一億六千萬元」、「我並未承作前述三人之貸款（
指袁昌文、袁童翠瑾、馮凡夫三人貸款部分），上述三人不動產報告表應係總幹事或
交由其他人影印後併入該三人申請案」（見同上卷第七九頁背面、第八十頁）。則原
判決事實認定：「林肇榮乃依甲○○指示，重新謄寫不動產放款值調查報告表一份（
含土地及建物放款值單價計算表），將單價由每平方公尺扣除增值稅後一四六八元，
增加為一六三０元，放款總值一億四千四百萬元，增至一億六千萬元」，與上引卷內
證據資料之內容，並無不符。上訴意旨（一）執此指摘原判決認定事實不依證據，顯
非依據卷內資料而為主張。至於黃淑慧在台北市調查處供稱：「廖國良部分並非我承
辦，其餘馮凡夫、袁童翠瑾、袁昌文等三人均係我承辦」、「我曾到現場勘查，並向
當地居民訪價」、「李憲章、許晉肇等人均向我表示該筆土地有三、四千元，與我當
時訪價每坪約二萬元，尚有差距，所以我就以每平方公尺三千六百三十元估價」，乃
意指其承辦松山農會馮凡夫、袁童翠瑾、袁昌文放款案時，係以每平方公尺三千六百
三十元估算供擔保土地之時價，但依憑林肇榮上開供述，林肇榮估算該等土地每平方
公尺放款值（即土地時價扣除增值稅後之價值）時，係依據上訴人指示將黃淑慧原估
之土地增值稅每平方公尺二千一百六十二元，減為二千元，乃評估該等土地每平方公
尺放款單價為一千六百三十元，此與黃淑慧原評估之土地放款單價每平方公尺一千四
百六十八元，並不相同。而黃淑慧、呂素貞在第一審及原審復分別供稱：「以前的資
料被換過（指袁昌文、袁童翠瑾、馮凡夫三人放款案之不動產放款值調查報告表暨土
地及建物放款值單價計算表），字跡不是我寫的，章也被換過」（黃淑慧部分，見第
一審卷第一一二頁）、「（問：另袁昌文、袁童翠瑾、馮凡夫三人不動產放款值調查
表借戶欄的名字，是何人寫的？）這三份調查表借戶欄上的姓名也都是我寫的，記得
我將調查表還給林肇榮後，總幹事（指上訴人）又拿這三份調查表給我並說林秀鸞與
黃淑慧兩人都同意，我才幫忙寫這三份調查表借戶欄的名字，當時這三份調查表也都
還沒蓋章，後來甲○○說承辦人林秀鸞及黃淑慧兩人已經同意，並交付她二人印章，
我才又幫忙蓋她二人的章」、「（問：該袁昌文、袁童翠瑾、馮凡夫三人放款值調查
表之內容，是否林肇榮寫的？）是的，因其內容是林肇榮的字跡」（呂素貞部分，見
原審卷第九三頁），則原判決以上開證言與林肇榮供稱：「我並未承作前述三人之貸
款（指袁昌文、袁童翠瑾、馮凡夫三人貸款部分），上述三人不動產報告表應係總幹
事或交由其他人影印後併入該三人申請案」（見偵二０００一號卷第八十頁），相互
印證，認定：「甲○○於偽造廖國良名義之不動產放款值調查報告表後，復另自行影
印三份，並除去借戶欄上廖國良之姓（原判決誤載為簽）名，再以黃淑慧、林秀鸞業
已同意為由，指示不知情之呂素貞於不動產放款值調查報告表左上角借戶欄分別填寫
袁昌文、袁童翠瑾、馮凡夫姓名，同時蓋用黃淑慧、林秀鸞印章，偽造成黃淑慧於八
十一年十一月所製作之文書，足以生損害於黃淑慧、林秀鸞等人及松山農會」，核屬
事實審法院無違於證據法則之採證認事自由判斷職權之合法行使，並未違法。至於黃
淑慧原制作之袁昌文、袁童翠瑾、馮凡夫不動產放款值調查報告表暨土地及建物放款
值單價計算表，雖未經原審調取附卷，惟上開報告表、計算表既經上訴人抽換，自無
從再向松山農會調取，而原審審判長於審判期日，諭知證據調查完畢開始辯論前，詢
問上訴人及其選任辯護人：「尚有何證據請求調查？」，渠等又均未聲請調取黃淑慧
原制作之袁昌文、袁童翠瑾、馮凡夫不動產放款值調查報告表暨土地及建物放款值單
價計算表，上訴意旨（二）至法律審之本院，始執原審未調取上開報告表、計算表，
指摘原判決未盡證據調查能事，自不足以辨識原判決已具備違背法令之形式要件。再
依原判決事實認定，本件犯行顯係上訴人一人所為，而其理由說明，亦係如此，則原
判決主文諭知上訴人共同行使偽造私文書足以生損害於他人罪名，其中「共同」二字
，顯屬於判決無影響之文字贅語，此項誤繕既於判決無影響，依刑事訴訟法第三百八
十條規定，仍難執為提起第三審上訴之合法理由。上訴意旨（三）以此指摘原判決事
實、理由與主文記載矛盾，顯屬誤會，綜上所論，本件上訴人就原判決關於偽造文書
部分之上訴，違背法律上之程式，應予駁回。至於原判決認上訴人牽連犯之背信部分
，原審係依刑法第三百四十二條第一項規定論處，核屬刑事訴訟法第三百七十六條第
五款之案件，牽連之行使偽造私文書重罪部分上訴既不合法，自無從就該牽連之輕罪
併為實體上審理，此部分既經第二審判決，自不得上訴於第三審法院，上訴人就該部
分竟復提起上訴，亦非適法，應併予駁回。
據上論結，應依刑事訴訟法第三百九十五條前段，判決如主文。
中      華      民      國    九十二    年     十一     月    二十七    日
                              最高法院刑事第一庭
                                  審判長法官  施  文  仁
                                        法官  林  永  茂
                                        法官  蕭  仰  歸
                                        法官  張  清  埤
                                        法官  張  祺  祥
      右正本證明與原本無異
                                              書  記  官
中      華      民      國    九十二    年     十二     月      四      日
                                                                       Ｋ


司法院資訊處製作；財團法人民間司法改革基金會備份。
